ACORDAO-COMPLETO-2529250

ACÓRDÃO 3894/2022 ATA 26/2022 - SEGUNDA CÂMARA

VISTOS, relatados e discutidos estes autos que tratam de tomada de contas especial instaurada pelo Fundo Nacional de Desenvolvimento da Educação em desfavor de Fernando Falabella, prefeito do Município de Urucurá - AM na gestão 2009-2012, em razão da não comprovação da execução dos recursos repassados pelo Programa Nacional de Apoio ao Transporte Escolar (Pnate) no exercício de 2011;
ACORDAM os Ministros do Tribunal de Contas da União, reunidos em sessão da 2ª Câmara, ante as razões expostas pelo Relator, em:
9.1. considerar revel, para todos os efeitos, o Sr. Fernando Falabella, dando-se prosseguimento ao processo, conforme preceitua o art. 12, § 3º, da Lei 8.443/1992, c/c o art. 202, §8º, do Regimento Interno do TCU;
9.2. julgar irregulares as contas do Sr. Fernando Falabella, com fundamento nos arts. 1º, inciso I, 16, inciso III, alíneas "b" e "c", 19, caput, e 23, inciso III, da Lei 8.443/1992, c/c os arts. 1º, inciso I, 209, inciso II, 210 e 214, inciso III, do Regimento Interno do TCU, e condenando-o ao pagamento das importâncias a seguir especificadas e fixando-lhe o prazo de 15 dias, para que comprove, perante este Tribunal, em respeito art. 214, inciso III, alíneas "a" e "b", do Regimento Interno do TCU, o recolhimento das dívidas aos cofres do Fundo Nacional de Desenvolvimento da Educação, atualizadas monetariamente e acrescidas de juros de mora, calculados a partir das datas indicadas até a data do efetivo recolhimento e com o abatimento de valores acaso já satisfeitos, nos termos da legislação vigente:
	Data
	Valor (R$) 

	18/11/2011
	8.787,50

	26/11/2011
	50.000,00

9.3. aplicar ao Sr. Fernando Falabella a multa prevista no art. 57 da Lei 8.443/1992 c/c o art. 267 do Regimento Interno, no valor de R$ 10.000,00 (dez mil reais) , com a fixação do prazo de quinze dias, a contar da notificação, para comprovar, perante o Tribunal (art. 214, inciso III, alínea "a", do Regimento Interno) , o recolhimento da dívida aos cofres do Tesouro Nacional, atualizada monetariamente desde a data deste acórdão até a do efetivo recolhimento, se for paga após o vencimento, na forma da legislação em vigor;
9.4. autorizar, desde logo, a cobrança judicial das dívidas, nos termos do art. 28, inciso II, da Lei 8.443/1992, c/c o art. 219, inciso II, do Regimento Interno do TCU, caso não atendida a notificação;
9.5. autorizar, desde logo, se requerido pelo responsável, com fundamento no art. 26, da Lei 8.443/1992, c/c o art. 217 do Regimento Interno do TCU, o parcelamento das dívidas em até 36 (trinta e seis) parcelas, incidindo sobre cada uma os encargos legais devidos, sem prejuízo de alertá-lo de que, caso opte por essa forma de pagamento, a falta de comprovação do recolhimento de qualquer parcela implicará o vencimento antecipado do saldo devedor, nos termos do art. 26, parágrafo único, da Lei 8.443/1992, c/c o art. 217, §2º, do Regimento Interno do TCU; e
9.6. enviar cópia deste Acórdão ao FNDE e ao responsável, para ciência, e à Procuradoria da República no Estado do Amazonas, nos termos do § 3º do art. 16 da Lei 8.443/1992 c/c o § 7º do art. 209 do Regimento Interno do TCU, para adoção das medidas cabíveis, informando-lhes que a presente deliberação, acompanhada do Relatório e do Voto que a fundamentam, está disponível para consulta no endereço www.tcu.gov.br/acordaos.

Tomada de contas especial instaurada pelo Fundo Nacional de Desenvolvimento da Educação em desfavor de Fernando Falabella, prefeito do Município de Urucurá  AM na gestão 2009-2012, em razão da não comprovação da execução dos recursos repassados pelo Programa Nacional de Apoio ao Transporte Escolar (Pnate) no exercício de 2011.

Segunda Câmara

Município de Urucará - AM.

3. Interessados/Responsáveis:
3.1. Interessado: Fundo Nacional de Desenvolvimento da Educação (00.378.257/0001-81).
3.2. Responsável: Fernando Falabella (XXX.100.192-XX).

13.1. Ministros presentes: Bruno Dantas (Presidente), Augusto Nardes (Relator) e Antonio Anastasia.
13.2. Ministro-Substituto convocado: Marcos Bemquerer Costa.
13.3. Ministro-Substituto presente: André Luís de Carvalho.

AUGUSTO NARDES

Transcrevo a seguir a instrução lavrada por auditor da Secretaria de Controle Externo de Tomada de Contas Especial (peça 59) , a qual contou com a anuência do corpo diretivo daquela unidade (peças 60 e 61) :
"INTRODUÇÃO
1.	Cuidam os autos de tomada de contas especial instaurada pelo Fundo Nacional de Desenvolvimento da Educação - FNDE, em desfavor do Sr. Fernando Falabella (CPF XXX.100.192-XX) , ex-Prefeito de Urucurá (AM) , na gestão 2009-2012, em razão da rejeição total das contas relativas à execução do Programa Nacional de Apoio ao Transporte do Escolar - PNATE, no exercício de 2011, naquele município.
HISTÓRICO 
2.	As anomalias verificadas quanto à execução do programa considerado - e de outros na municipalidade e na mesma responsabilidade -  já eram de conhecimento do Tribunal de Contas da União, eis que provocado por Representação do Ministério Público Federal, com base no Inquérito Civil Público 1.13.000.000503/2015-66, a qual gerou o processo de representação TC Processo 016.291/2016-6, derivando na prolação do Acórdão 9872/2016-TCU-Segunda Câmara (peça 19, p. 6) , em cujo âmbito foram expedidas as seguintes determinações ao FNDE: 
1.7.1.1. no prazo de 90 (noventa) dias, contados a partir da ciência desta deliberação, proceda à análise da documentação relacionada com as irregularidades noticiadas nestes autos que dizem respeito à aplicação dos recursos pelo município de Urucará/AM, no âmbito do Programa Nacional de Alimentação Escolar - Pnae, exercícios de 2006, 2007, 2011 e 2012, Programa Nacional de Apoio ao Transporte Escolar - Pnate, exercícios de 2004, 2011 e 2012 e Programa de Educação de Jovens e Adultos - Peja, exercício de 2006, e informe ao TCU, ao fim do referido prazo, as conclusões sobre o assunto e as providências eventualmente adotadas; 
1.7.1.2. no prazo de 90 (noventa) dias, contados a partir da ciência desta deliberação, adote providências com vistas a concluir o processo de tomada de contas especial referente aos recursos repassados ao município de Urucará/AM referentes ao Programa Dinheiro Direto na Escola - PDDE, exercício de 2003, e ao Programa Nacional de Alimentação Escolar - Pnae, exercício de 2004, e remeta o processo ao Ministério da Transparência, Fiscalização e Controle, encaminhando ao TCU, ao término do referido prazo, o respectivo comprovante de envio ao controle interno e o relatório conclusivo da TCE.
3.	De acordo com dados extraídos do Sistema Integrado de Prestação de Contas do FNDE - SiGPC (peça 3) e extratos bancários contidos nos autos (peça 17) , os recursos repassados na órbita do programa ao município no exercício correspondente atingiram o montante de R$ 25.923,66, tendo sido repassados em diversas ordens bancárias, no intervalo entre 31/3/2011 e 2/12/2012. 
4.	A prestação de contas foi inserida no sistema integrado próprio do FNDE (peça 7, p. 3; peça 4, p. 3-16; peças 10-17) , pendente ainda, como de praxe, a emissão do parecer conclusivo do Conselho de Acompanhamento e Controle Social. Entretanto, o colegiado competente permaneceu inerte, o que motivou uma série de comunicações do FNDE com a municipalidade (peça 6, p. 1-2; 4-6) com o intuito de sanar a pendência. Adicionalmente, foi diligenciado o próprio colegiado (peça 6, p. 3; 7) , por meio do Ofício 161/2015-PNATE/SIGECON/DIRAE/FNDE, de 29/1/2015, de recebimento comprovado em 31/3/2016 (peça 6, p. 7) , do qual não se obteve resposta documentada nos autos. 
5.	Não superada a pendência, o ex-gestor apresentou esclarecimentos, em missiva (peça 7, p. 1-2) endereçada ao FNDE, em 29/8/2016, alegando que o colegiado não havia se manifestado em face de uma mudança de sua composição que coincidira com o período para adimplemento da obrigação. 
6.	Por meio do Ofício 20851/2016/Seopc/Copra/Cgcap/Difin-FNDE (peça 8) , o FNDE, em manifestação singela, dirigida ao responsável, declarou que as justificativas não tinham sido acolhidas, sem aquilatá-las no documento. 
7.	A ausência da manifestação do colegiado municipal motivou a rejeição da execução física (Parecer 2527/2017/COATE/CGAME/DIRAE - peça 9) e da execução financeira (Informação 2235-2016/SEOPC/COPRA/CGCAP/DIFIN-FNDE - peça 6, p. 11-12 e Parecer 845/2018/DAESP/COPRA-CGAPC/DIFIN - peça 21) . Esse último parecer incluiu não apenas os valores repassados no exercício de 2011, mas, outrossim, parte daqueles reprogramados do exercício anterior e que teriam sido executados no exercício examinado, perfazendo a quantia total de R$ 58.787,50, assim distribuída conforme os lançamentos nos extratos bancários, sob a responsabilidade do Sr. Fernando Falabella: 
	Data
	Valor (R$) 

	18/11/2011
	8.787,50

	26/11/2011
	50.000,00

8.	Essas conclusões foram integralmente acolhidas pelo tomador de contas, em seu relatório (peça 30) , com concordância plena das instâncias subsequentes do controle interno (peças 34-36) , manifestações das quais tomou ciência a autoridade ministerial (peça 37) .
9.	Intervindo inicialmente nos autos, a SECEX-TCE, em pareceres convergentes (peças 43-45) , atestou a presença, no processo, dos pressupostos de constituição e de procedibilidade constantes das disposições legais e regimentais, bem como aqueles instituídos pela Instrução Normativa TCU 71/2012, com as alterações preconizadas pela Instrução Normativa TCU 76/2016. Assinalou com destaque que, a despeito do valor atualizado do débito, tal como apontado pelo tomador de contas, na data referencial de 1/1/2017, ser de R$ 83.337,16, não ocorreria a exclusão determinada pelo art. 6º, inciso I, e 19, daquela norma, pois o agente figurava como responsável em outros processos de tomada de contas especial em tramitação neste Tribunal, abaixo arrolados, acarretando a excepcionalidade prevista no art. 6º, § 1º, daquela norma, e não inviabilizando, portanto, o prosseguimento do processo. 
	Processo
	Valor (R$) 

	Processo 012.558/2021-4
	19.726,80

	Processo 020.259/2020-4
	104.046,28

10.	Ingressando na abordagem meritória, foi ponderado inicialmente que a responsabilização do gestor não poderia estar exclusivamente ancorada na ausência do parecer do colegiado encarregado da fiscalização da aplicação dos recursos, sob pena de se estabelecer uma responsabilização de natureza objetiva, sem respaldo legal: 
13.	Em exame perfunctório do material comprobatório disponível, fica claro que foram relacionadas duas categorias de despesas, todas elegíveis pelas regras do programa (aquisição de combustíveis e reformas em veículos) , e as empresas mencionadas como emissoras das correspondentes notas fiscais (peça 14) constam nos cadastros pertinentes da Secretaria da Receita Federal como em atividade e tendo objeto social compatível com os serviços ou mercadorias mencionadas (peças 40-41) .  
14.	A despeito da notificação efetuada e do recebimento da prestação de contas documentado nos autos (peça 6, p. 7) , a partir do envio do Ofício 161/2015-PNATE/SIGECON-DIRAE/FNDE (peça 6, p. 3) , de 29/1/2015, o colegiado municipal não se manifestou. 
15.	É bastante difícil empreender uma fiscalização eficiente sobre as verbas federais repassadas a estados e municípios. O modelo brasileiro de repartição das receitas tributárias é bastante centralizado na União, tornando uma necessidade a execução do orçamento, especialmente quanto às políticas públicas, mediante descentralização dos recursos às unidades federadas e municípios. 
16.	Com 27 unidades federadas e mais de 5000 municípios atendidos, a máquina governamental federal não detém capacidade para o controle da aplicação dessas verbas no nível de segurança desejável. 
17.	A solução, sabidamente paliativa, repousa na simplificação das prestações de contas, especialmente nas transferências automáticas nas áreas de educação, saúde e assistência social. Conta-se, inclusive, com o fomento de uma cultura de controle social, de que é expressão mais ativa o conjunto de órgãos colegiados representativos da sociedade, que se encarregam de fiscalizar e se pronunciar sobre a aplicação desses recursos. 
18.	Faz-se aquilo que é viável, e a analogia com um 'iceberg', a despeito de constituir já um lugar comum, tem propriedade inegável, pois somente uma pequena parte das disfunções é descoberta.   
19.	No caso do FNDE, onde as prestações de contas são singelas apresentações de relatórios ou demonstrativos sintéticos, é de se esperar que, formalmente coerentes, esses minúsculos acervos sejam corriqueiramente aprovados, sob condição resolutiva da superveniência de elementos que infirmem suas conclusões, os quais, quase que invariavelmente, originam-se de ações de controle interno ou externo, de polícia judiciária ou do Ministério Público. 
20.	Nessa conjuntura, a jurisprudência do TCU evoluiu no sentido de conferir grande relevância aos posicionamentos dos órgãos colegiados municipais encarregados do acompanhamento e fiscalização da aplicação destes recursos descentralizados. A ausência destes posicionamentos, conjugada com a falta de outras provas que demonstrem a regular execução dos recursos financeiros, costuma conduzir ao juízo de irregularidade das contas (Acórdão 14540/2019-TCU-Primeira Câmara - Rel. Min. Benjamin Zymler; Acórdão 2762/2016-TCU-Segunda Câmara - Rel. Min. Vital do Rêgo) .
21.	Os conselhos de acompanhamento e controle social foram instituídos pela lei 11.494, de 20/6/2007 (posteriormente revogada pela lei 14.113/2020) , que trata da matéria em seu art. 24, nos seguintes termos e no que se reputa como relevante para a análise (grifos nossos) : 
Art. 24.  O acompanhamento e o controle social sobre a distribuição, a transferência e a aplicação dos recursos dos Fundos serão exercidos, junto aos respectivos governos, no âmbito da União, dos Estados, do Distrito Federal e dos Municípios, por conselhos instituídos especificamente para esse fim. (...) 
§ 1 o Os conselhos serão criados por legislação específica, editada no pertinente âmbito governamental, observados os seguintes critérios de composição: (...) 
IV - em âmbito municipal, por no mínimo 9 (nove) membros, sendo:
a) 2 (dois) representantes do Poder Executivo Municipal, dos quais pelo menos 1 (um) da Secretaria Municipal de Educação ou órgão educacional equivalente;
b) 1 (um) representante dos professores da educação básica pública;
c) 1 (um) representante dos diretores das escolas básicas públicas;
d) 1 (um) representante dos servidores técnico-administrativos das escolas básicas públicas;
e) 2 (dois) representantes dos pais de alunos da educação básica pública;
f) 2 (dois) representantes dos estudantes da educação básica pública, um dos quais indicado pela entidade de estudantes secundaristas.
§ 2 o Integrarão ainda os conselhos municipais dos Fundos, quando houver, 1 (um) representante do respectivo Conselho Municipal de Educação e 1 (um) representante do Conselho Tutelar a que se refere a Lei n o 8.069, de 13 de julho de 1990 , indicados por seus pares. (...) 
§ 8 o A atuação dos membros dos conselhos dos Fundos:
I - não será remunerada;
II - é considerada atividade de relevante interesse social; (...) 
§ 13.  Aos conselhos incumbe, também, acompanhar a aplicação dos recursos federais transferidos à conta do Programa Nacional de Apoio ao Transporte do Escolar - PNATE e do Programa de Apoio aos Sistemas de Ensino para Atendimento à Educação de Jovens e Adultos e, ainda, receber e analisar as prestações de contas referentes a esses Programas, formulando pareceres conclusivos acerca da aplicação desses recursos e encaminhando-os ao Fundo Nacional de Desenvolvimento da Educação - FNDE.
22.	Essa obrigação legal é regulamentada pelo órgão repassador, no exercício abrangido e no tocante ao dever de receber e analisar as prestações de contas e encaminhar pronunciamento conclusivo relativo aos recursos do PNATE, pela Resolução CD/FNDE 12, de 17/3/2011, especificamente em seu art. 17: 
 (...) § 1º Os EEx elaborarão e remeterão ao CACS/FUNDEB, até 28 de fevereiro do exercício subseqüente ao do repasse, a prestação de contas dos recursos financeiros recebidos à conta do PNATE, constituída dos documentos de que tratam os Incisos I, III e IV do caput deste artigo.
§ 2º Além da documentação relacionada no parágrafo anterior, acompanhada, quando for o caso, do Anexo IV, de que trata o § 10º do Art. 7º, o CACS/FUNDEB poderá solicitar aos EEx outros documentos que julgar conveniente para subsidiar a análise da prestação de contas do PNATE.
§ 3º O CACS/FUNDEB, após análise da prestação de contas, emitirá parecer conclusivo acerca da aplicação dos recursos do PNATE e o encaminhará ao FNDE até o dia 15 (quinze) de abril do mesmo ano, acompanhado dos documentos a que se referem os Incisos I a IV deste artigo.
§ 4º A não apresentação da prestação de contas até a data prevista no § 1º deste artigo, ou a constatação de irregularidade por ocasião da sua análise, faculta ao CACS/FUNDEB adotar providências junto aos EEx para regularização da situação.
§ 5º Não havendo a regularização da situação a que se refere o parágrafo anterior até a data prevista para o encaminhamento da prestação de contas ao FNDE, deverá o CACS/FUNDEB, conforme o caso, notificar o FNDE da não apresentação das contas pelos EEx ou registrar as irregularidades em seu parecer.
23.	Esse múnus acometido, em nível legal e infralegal, aos referidos órgãos colegiados é ressaltado na mesma norma do FNDE, em seu art. 16, que trata do acompanhamento e controle social exercido quanto à aplicação dos recursos: 
Art. 16. O acompanhamento e o controle social sobre a aplicação dos recursos do PNATE serão exercidos junto aos respectivos EEx pelos CACS/FUNDEB, constituídos na forma estabelecida no § 13 do art. 24 da Lei nº 11.494, de 2007.
Parágrafo único. Aos Conselhos incumbem, também, receber e analisar as prestações de contas referentes ao Programa, formulando pareceres conclusivos acerca da aplicação dos recursos transferidos e encaminhando-os ao FNDE.
24.	Inadimplente o conselho municipal quanto ao cumprimento do dever legal que se lhe acometia, o FNDE nenhuma providência envidou, à exceção da comunicação enviada pelo Ofício 161/2015-PNATE/SIGECON/DIRAE/FNDE (peça 6, p. 3) , de 29/1/2015.
25.	A mudança de composição do conselho tampouco serviria como justificativa para a inércia, diante do princípio da continuidade administrativa, que pode ser concebido como um corolário do princípio da impessoalidade na administração pública. Caberia aos integrantes do conselho municipal na data de 29/1/2015, ou seja, diante da notificação recebida pelo Ofício 161/2015-PNATE/SIGECON/DIRAE/FNDE (peça 6, p. 3) , elaborar e remeter ao FNDE o pertinente parecer, ou apresentar justificativas em caso de impossibilidade de fazê-lo. 
26.	Mostra-se claro que o gestor responderia ao atual processo, nos moldes em que delineado na fase interna, em decorrência de omissão de outrem, cuja possibilidade de suprimento por alguma conduta que lhe fosse exigível poderia ser objeto de larga controvérsia. Não foi orientado pelo FNDE a compelir o colegiado municipal a elaborar e remeter o parecer conclusivo por via judicial, como poderia ser arguido. Silencia tanto a lei 11.494/2007 quanto a Resolução CD/FNDE 12, de 17/3/2011 quanto a eventual ônus que se lhe acometeria para a superação daquele obstáculo. 
27.	 Sua responsabilização, tal como delineada pelo repassador, assumiria nítido caráter objetivo, diante das circunstâncias verificadas, pois não se identificaria qualquer ato doloso ou culposo, este por negligência, imperícia ou imprudência, que lhe poderia ser atribuído, apto a se relacionar, de modo causal, sobre a alegada falta de comprovação da aplicação regular dos recursos. A imputação decorreria da mera condição de mandatário municipal, desempenhada à época da execução do programa, no exercício considerado.  
11.	Sem prejuízo de tais considerações, a unidade técnica defendeu, contudo, que a rejeição da aplicação dos recursos estaria alicerçada em razões diversas daquelas alvitradas pelo repassador: 
29.	 Compulsando os extratos bancários (peça 42) da conta corrente específica disponíveis no sistema de registro de contas públicas - RPG, constantes de base de dados custodiada pelo TCU, são percebidas claramente as incongruências entre parte dos pagamentos declarados e os registros documentais da movimentação dos recursos.  
30. Consta no documento mencionado a transferência eletrônica do valor referente ao pagamento efetuado à empresa E R Guimarães Movelaria, na data de 18/11/2011 (peça 42, p. 7) , compatível com o registro correspondente na relação de pagamentos efetuados (peça 14, p. 1) . Contudo, não existe registro nos extratos bancários (peça 17, p. 2; peça 42, p. 7) do pagamento declarado (peça 14, p. 1) à empresa O da C de A Soares - EPP (peça 41) , com nome de fantasia de Posto Urucara (peça 40) , no valor de R$ 19.734,40, na data de 13/12/2011. 
31.	 Paralelamente, os extratos bancários documentam a ocorrência de transferência eletrônica, no valor de R$ 50.000,00, na data de 26/5/2011 (peça 42, p. 6) , de destinação ignorada, já que inexiste menção ao histórico respectivo na relação de pagamentos efetuados (peça 14, p. 1) e nem mesmo identificação de seu beneficiário. 
12.	Tais incongruências seriam suficientes para desacreditar a prestação de contas manejada, retirando a credibilidade do conjunto documental in totum:
32. Uma prestação de contas não pode ser considerada unicamente como um somatório de confrontações estanques de cada gasto com as ações supostamente desenvolvidas, mas, outrossim, como um arcabouço de circularizações múltiplas que deve ostentar coerência recíproca entre os elementos probatórios (despesas, recibos, documentos fiscais, extratos bancários, etc.) e com os seus próprios elementos informativos e organizativos (relação de pagamentos, beneficiários, de bens produzidos, dentre outros) , sob pena de subversão irremediável de sua integridade e de sua aptidão para evidenciar a correta aplicação dos recursos e a execução regular do objeto. 
33. Destarte, se existem incongruências entre os elementos informativos constantes dos demonstrativos que compõem a prestação de contas (declarações unilaterais do gestor) e os documentos produzidos por fonte independente e crível, como os extratos bancários, não se pode atestar que o aplicador dos recursos desincumbiu-se a contento de seu dever de demonstrar, integralmente, na forma da regulamentação pertinente, a correta gestão dos valores que a ele foram confiados. 
34.	 Reafirme-se, por cediço, que o ônus da prova de demonstrar a regularidade da integral aplicação dos recursos públicos é inteiramente do gestor, na forma dos regulamentos aplicáveis (art. 70, parágrafo único da Constituição Federal, na redação conferida pela Emenda Constitucional 19/2008, art. 93, do Decreto-lei 200/1967) . 
35.	 Nesse sentido pontifica a jurisprudência uníssona do TCU, de longa data (Acórdão 1996/2007-TCU-Plenário - Rel. Min. Augusto Nardes; 95/2013 - Plenário - Rel. Min. Walton Alencar Rodrigues; 2435/2015 - Plenário - Rel. Min. Ana Arraes) . 
36.	 Com base nestes apontamentos, entende-se que a totalidade dos recursos executados pelo município na órbita do programa no exercício em tela deve ser impugnada, com fundamento na inidoneidade da prestação de contas apresentada, sendo que a responsabilidade pelo débito deve ser acometida ao gestor. A omissão do conselho, embora reprovável, deve ser relevada, diante das circunstâncias do caso concreto, como o largo tempo decorrido até a notificação válida, as mudanças de composição, possível desaparelhamento do colegiado pela gestão municipal, dentre outras que corriqueiramente fragilizam o controle social da administração pública. 
13.	Foi ainda analisada a possibilidade de prescrição da pretensão punitiva e ressarcitória do TCU, a qual foi afastada no caso concreto, considerando jurisprudência consolidada do Supremo Tribunal Federal: 
37.	 Enveredando pela análise de possível prescrição da pretensão punitiva e ressarcitória do TCU, destaque-se que o Supremo Tribunal Federal - STF, no Recurso Extraordinário - RE 636.886, fixou a tese, com repercussão geral reconhecida, de que 'é prescritível a pretensão de ressarcimento ao erário fundada em decisão de Tribunal de Contas' (Tema 899) . Em que pese o questionamento acerca da abrangência da tese ali firmada, no sentido de que se circunscreveria apenas ao processo de execução da condenação imposta pelo TCU (ou seja, inaplicável à pretensão de ressarcimento exercida no processo 'conhecimento' da TCE) , verifica-se que o STF, por meio de decisões prolatadas pelas suas duas turmas, tem decidido de forma reiterada que se aplica o prazo prescricional de 5 anos previsto na Lei 9.873/1999 às pretensões sancionatória e ressarcitória a cargo do Tribunal de Contas da União. 
38. Seja por aplicação direta ou por analogia, a orientação sufragada é no sentido de que o prazo de 5 anos é compatível com a tese de que a ação e a execução prescrevem no mesmo prazo (Súmula 150 do STF) , bem como com o fato de que a Lei 9.873/1999 - que regulamenta o exercício de ação punitiva pela Administração Pública Federal, direta e indireta - regeria integralmente a prescrição no âmbito do TCU. Quanto a este último aspecto, o Ministro Luís Roberto Barroso, no voto exarado no julgamento do MS 32.201, embora tenha advertido que a atuação do TCU, em sua acepção clássica, não se qualifica como exercício do poder de polícia, ressaltou que a Lei 9.873/1999 assumiria vocação regulatória geral da prescrição do exercício da competência sancionadora da Administração Pública, sendo sua disciplina aplicável a qualquer ação punitiva da Administração Pública Federal, exceto àquelas esferas em que exista regulamentação específica. Ademais, em virtude da autonomia científica do Direito Administrativo, não haveria razão plausível para suprimir a omissão da Lei Orgânica do Tribunal de Contas da União, no tocante ao estabelecimento de um prazo prescricional próprio, valendo-se das normas de direito civil, e não das de direito administrativo.
39. Eis algumas ementas que evidenciam o entendimento predominante do STF:
Ementa: AGRAVO REGIMENTAL EM MANDADO DE SEGURANÇA. TOMADA DE CONTAS ESPECIAL. TRIBUNAL DE CONTAS DA UNIÃO. CONDENAÇÃO A RESSARCIMENTO AO ERÁRIO. PRESCRIÇÃO. MARCO INTERRUPTIVO. ART. 2°, II, DA LEI 9.873/1999. ATO INEQUÍVOCO DE APURAÇÃO DO FATO. DISCUSSÃO. DIREITO LÍQUIDO E CERTO. DEMONSTRAÇÃO. INOCORRÊNCIA. SUBSISTÊNCIA DA DECISÃO AGRAVADA. AGRAVO A QUE SE NEGA PROVIMENTO. I - As razões do agravo regimental são inaptas para desconstituir os fundamentos da decisão agravada, que, por isso, se mantêm hígidos. II - Aplicando-se a regulamentação da Lei 9.873/1999 ao caso concreto, observa-se que a pretensão sancionatória do TCU, em relação aos atos praticados pelo impetrante, levando-se em consideração a ocorrência de 5 causas interruptivas da prescrição, não teria sido fulminada pelo decurso do tempo. III - A pretensão do recorrente, fundada na discussão sobre os fatos apontados como marcos interruptivos da prescrição da pretensão punitiva da Administração Pública, refoge aos estreitos limites do mandamus, ante a ausência de liquidez e certeza do direito pleiteado. IV - Agravo regimental a que se nega provimento. MS 36067 ED-AgR. Órgão julgador: Segunda Turma. Relator (a) : Min. RICARDO LEWANDOWSKI. Julgamento: 18/10/2019
Ementa: AGRAVO REGIMENTAL EM RECLAMAÇÃO. TRIBUNAL DE CONTAS DA UNIÃO. TOMADA DE CONTA ESPECIAL. PRESCRIÇÃO DA PRETENSÃO PUNITIVA. RECONHECIDA EM DECISÃO DO SUPREMO TRIBUNAL FEDERAL. PRESCRITIBILIDADE DO RESSARCIMENTO AO ERÁRIO FUNDADA EM DECISÃO DE TRIBUNAL DE CONTAS. AÇÃO DE IMPROBIDADE ADMINISTRATIVA COM PEDIDO DE RESSARCIMENTO JÁ EM CURSO. AGRAVO REGIMENTAL A QUE SE NEGA PROVIMENTO. I - O acórdão do TCU determinou a formação de processo administrativo para avaliarem, efetivamente, a eventual responsabilização do agravado para o ressarcimento do dano ao erário, contrariando, assim, autoridade desta Corte no MS 35.512/DF, uma vez que houve a concessão da segurança para declarar a ocorrência da prescrição da pretensão punitiva do TCU em relação às infrações imputadas a ele, destacando-se que a União poderia perseguir os valores referentes ao ressarcimento dos danos na esfera judicial. II - Agravo regimental a que se nega provimento. (Rcl 39497 AgR. Órgão julgador: Segunda Turma. Relator (a) : Min. RICARDO LEWANDOWSKI. Julgamento: 10/10/2020) 
Ementa: MANDADO DE SEGURANÇA. DIREITO ADMINISTRATIVO. TRIBUNAL DE CONTAS DA UNIÃO. SERVIDOR DA SECRETARIA DE SAÚDE DO ESTADO DO ACRE. FISCALIZAÇÃO OMISSA E DEFICIENTE NA EXECUÇÃO DE DOIS CONVÊNIOS FIRMADOS ENTRE A SECRETARIA ESTADUAL E O MINISTÉRIO DA SAÚDE. APLICAÇÃO DE MULTA. ARTS. 28, II, E 58, II, DA LEI 8.443/1992. ART. 268, II, DO REGIMENTO INTERNO DO TCU. PRESCRIÇÃO DA PRETENSÃO SANCIONATÓRIA. OCORRÊNCIA. APLICAÇÃO DA LEI 9.873/1999. PRECEDENTES DESTE STF. MEDIDA LIMINAR DEFERIDA E RATIFICADA NO EXAME DE MÉRITO. SEGURANÇA CONCEDIDA PARA AFASTAR A MULTA APLICADA. 1. A prescrição da pretensão punitiva do TCU é regulada pela Lei 9.873/1999, descabendo a aplicação do prazo decenal previsto na legislação civil (art. 205 do Código Civil) . Ao revés, incide o prazo quinquenal previsto na Lei 9.873/1999 (MS 32201, Rel. Min. Roberto Barroso, PRIMEIRA TURMA, DJe 7/8/2017; MS 35.512-AgR, Rel. Min. Ricardo Lewandowski, SEGUNDA TURMA, DJe 21/6/2019) . 2. In casu, na linha do parecer apresentado pelo Ministério Público Federal e da decisão liminar de minha lavra, é inequívoca a superação do prazo prescricional quinquenal. Os ilícitos apontados pela Corte de Contas ocorreram em julho de 2006, tendo o processo de auditoria sido instaurado em 9/10/2006. A ordem de citação do responsável para a audiência, por sua vez, ocorreu em 25/6/2007. Entretanto, a decisão condenatória recorrível foi exarada somente em 31/5/2016, data da prolação do Acórdão 3513/2016-TCU-Primeira Câmara. 3. Ex positis, CONCEDO A SEGURANÇA unicamente para afastar a sanção de multa aplicada ao impetrante, nos autos da Tomada de Contas Processo 023.288/2006-0, máxime da ocorrência de prescrição da pretensão punitiva do Tribunal de Contas da União. MS 35940. (Órgão julgador: Primeira Turma. Relator (a) : Min. LUIZ FUX. Julgamento: 16/06/2020) .
40. Essa orientação também foi seguida nas seguintes decisões monocráticas: MS 36.127-MC/DF e MS 35.940-MC/DF, Rel. Min. Luiz Fux; MS 35.294, MS 35.539/DF e MS 35.971-TP/DF, Rel. Min. Marco Aurélio; MS 34.256 MC/DF, MS 36.054-MC e MS 36.067-MC/DF, Rel. Min. Ricardo Lewandowski.
41. O Supremo Tribunal Federal tem se pronunciado no sentido de reconhecer não só a aplicação da prescrição quinquenal com fulcro na interpretação da Lei 9.873/1999, mas também a incidência dos marcos interruptivos do prazo prescricional consignados na referida lei, tantas vezes quanto presentes os suportes fáticos (MS 32201, Relator: Min. Roberto Barroso) . 
42. Entendimento que também foi adotado nas seguintes decisões monocráticas: MS 36.054, MS 34.256-MC, MS 35.512 e MS 36.067-MC, todos de relatoria do Min. Ricardo Lewandowski; MS 35.294, MS 35.539 e MS 35.971-TP, todos de relatoria do Min. Marco Aurélio; MS 32.201, Rel. Min. Roberto Barroso, e MS 36.127-MC e MS 35.940-MC, Min. Luiz Fux.
43. Em relação ao termo inicial da contagem do prazo prescricional, o 'caput' do art. 1º da Lei 9.873/1999 oferece solução que não destoa do modelo adotado pelo TCU no incidente de uniformização de jurisprudência, em que se examinou a prescrição da pretensão punitiva, nos termos do Acórdão 1441/2016-TCU-Plenário (Rel. Min. Benjamin Zymler) , com a adição da particularidade de explicitar o caso de infrações permanentes ou continuadas:
a) Regra geral: 'data da prática do ato' (o que equivale a 'ocorrência da irregularidade sancionada') ;
b) Regra especial: 'no caso de infração permanente ou continuada, do dia em que tiver cessado'.
44. A Lei 9.873/1999, no art. 2º, estabelece as causas interruptivas da prescrição punitiva, consoante abaixo transcrito, já na redação conferida pela Lei 11.941/2009:
Art. 2º Interrompe-se a prescrição da ação punitiva:
I - pela notificação ou citação do indiciado ou acusado, inclusive por meio de edital;
II - por qualquer ato inequívoco, que importe apuração do fato;
III - pela decisão condenatória recorrível.
IV - por qualquer ato inequívoco que importe em manifestação expressa de tentativa de solução conciliatória no âmbito interno da administração pública federal.
45. O quadro a seguir indica alguns eventos processuais, ocorridos no curso de uma TCE (fase interna e externa) - instaurada em razão de irregularidades na aplicação de recursos da União transferidos a entes subnacionais - que poderiam ser enquadrados nas causas de interrupção da prescrição acima apontadas, sem prejuízo, é claro, de outras ocorrências fáticas elegíveis como marco interruptivo, a depender da forma de proceder de cada entidade ou órgão tomador de contas.
	I - pela notificação ou citação do indiciado ou acusado, inclusive por meio de edital;
	 (i) notificação no âmbito do procedimento administrativo de ressarcimento previamente à instauração da TCE;
 (ii) notificação efetuada pelo órgão tomador de contas acerca da instauração da TCE;
 (iii) citação efetuada pelo TCU.
*Data da ciência da notificação ou citação pelos responsáveis ou de publicação do edital no DOU.

	II - por qualquer ato inequívoco, que importe apuração do fato;
* procedimento que evidencie a apuração dos fatos irregulares, com o objetivo quantificar o dano e identificar possíveis responsáveis.
	 (i) relatório de sindicância ou PAD;
 (ii) relatório de apuração de irregularidades referente ao processo administrativo prévio à instauração da TCE;
 (iii) relatórios de fiscalização, pareceres, despachos, informações e memorandos relacionados à apuração dos fatos irregulares;
 (iv) relatório do tomador de contas;
 (v) relatório do controle interno; 
 (vi) termo de instauração ou designação de instauração da TCE;
 (vii) autuação da TCE no TCU; entre outras causas.
*Há quem inclua nesse grupo diligências que comprovam providências do responsável sobre as irregularidades investigadas.

	III - pela decisão condenatória recorrível.
	 (i) Verifica-se apenas no âmbito do TCU com a data da prolação do acórdão condenatório recorrível.

	IV - por qualquer ato inequívoco que importe em manifestação expressa de tentativa de solução conciliatória no âmbito interno da administração pública federal.
	 (i) pedido de parcelamento;
 (ii) pagamento parcial do débito;
 (iii) qualquer manifestação do responsável que demonstre claramente a sua intenção de recolher o débito.

46.	 Bem se vê, portanto, que haveria uma multiplicidade de causas de interrupção da prescrição, conforme se depreende do art. 2º da Lei 9.873/1999. Tal exegese encontra respaldo em precedentes do STF, a exemplo do que se decidiu no julgamento do MS 36067 (Rel. Min. Ricardo Lewandowski) , com destaque para trecho do voto em que o Relator reconhece cinco causas de interrupção da prescrição, in verbis:
 (...) Assim, faz-se necessário levar em consideração que, apesar de os fatos objeto da apuração conduzida pela Corte de Contas remontarem aos anos de 1999 e 2000, período no qual o impetrante era Secretário de Saúde municipal, o Tribunal de Contas da União deu prosseguimento à tomada de contas especial por ter constatado a ocorrência de 5 causas interruptivas da prescrição, a saber: a) relatório de auditoria em conjunto realizada pelo Denasus e pela Secretaria Federal de Controle, lavrado em 06/07/2001, sendo este, certamente, um ato inequívoco que importou a apuração do fato (art. 2º, II, da Lei n. 9.873/1999) ; b) instauração de Tomada de Contas Especial pelo FNS, ocorrida em 05/10/2005, sendo este também, certamente, um ato inequívoco que importou a apuração do fato  (art. 2º, II, da Lei n. 9.873/1999) ; c) a autuação da presente Tomada de Contas Especial no âmbito do Tribunal de Contas da União, ocorrida em 12/08/2008, sendo este também, certamente, um ato inequívoco que importou a apuração do fato  (art. 2º, II, da Lei n. 9.873/1999) ; d) o ato que ordenou a citação do responsável, ora impetrante, ocorrida em 12/07/2010 (art. 2º, I, da Lei n. 9.873/1999) ; e e) o exercício do poder punitivo ocorrido em 20/06/2012, data da prolação do Acórdão 1563/2012-TCU-Plenário (art. 2º, III, da Lei n. 9.873/1999) .
47.	 No caso concreto, tendo como parâmetro a tese firmada pelo STF, no RE 636.886, no sentido de que ambas as pretensões do TCU (sancionatória e ressarcitória) sujeitam-se ao prazo prescricional de 5 anos previsto na Lei 9.873/1999, considerando, ainda, o sistema prescricional descrito na citada lei, inclusive as causas de suspensão e de interrupção da prescrição, tem-se os seguintes eventos processuais, em enumeração não exaustiva:
47.1	Data da irregularidade sancionada como o crédito na conta específica do primeiro repasse dos recursos (critério mais favorável ao responsável, já que não haveria como precisar as ocorrências, diante da inidoneidade da prestação de contas para documentar a regularidade executiva) , na data de 4/4/2011 (peça 17, p. 1) ; 
47.2	Representação ao Ministério Público Federal do então Prefeito Municipal, Sr. Felipe Antônio, contra o Sr. Francisco Falabella, em 29/1/2015 (peça 5) , importando em apuração de fato; 
47.3	Ofício nº 16291/2016/Seopc/Copra/Cgcap/Difin-FNDE (peça 6, p. 9) , de 26/7/2016, dirigido ao Sr. Francisco Falabella, solicitando providências quanto à falta do parecer conclusivo do conselho municipal, constituindo notificação do responsável; 
47.4	Edição do Parecer 2527/2017/COATE/CGAME/DIRAE (peça 9, p. 1) , em 3/4/2017, importando em apuração de fato (reprovando execução física) ;
47.5	Edição do Parecer 845/2018/DAESP/COPRA/CGAPC/DIFIN (peça 21, p. 1) , em 23/2/2018, que reprova a execução financeira, também constituindo apuração de fato;
47.6	Relatório do tomador de contas (peça 30) , datado de 11/5/2020, inequívoco procedimento de apuração de fato. 
48.	Analisando-se a data da prática do ato irregular, bem como os eventos processuais que se sucederam, conforme acima enumerados, os quais teriam o condão de interromper o curso do prazo prescricional, de acordo com o art. 2º da Lei 9.873/1999, observa-se que não teria transcorrido o prazo de 5 (cinco) anos entre cada evento processual interruptivo. Dessa forma, ainda que se leve em conta o entendimento sufragado pelo STF, no julgamento do RE 636.886, não teria ocorrido a prescrição da pretensão sancionatória e ressarcitória a cargo do TCU.
49.	Não bastasse isso, o caso tratado no RE 636.886 (tema 899 da repercussão geral) diz respeito à fase de execução judicial de deliberação do Tribunal de Contas, tanto assim que, para deslindá-lo, foi necessária a aplicação da Lei 6.830/1980 (Lei de Execuções Fiscais) , diploma legal evidentemente inaplicável à fase que antecede a formação do título executivo extrajudicial do TCU, caracterizada pela atuação do órgão de controle externo até a prolação do acórdão.
14.	Definidos o débito e a responsabilidade do gestor, foi efetivada a citação, com base em delegação de competência do relator deste feito, Ministro Augusto Nardes, nos termos do art, 1º, inciso VII, da Portaria MIN-AN 1, de 30/6/2015: 
 (...) a realização de citação, com fundamento nos arts. 10, § 1º, e 12, inciso II, da Lei 8.443/1992, c/c o art. 202, inciso II, §1º, do Regimento Interno do TCU, do Sr. Fernando Falabella (CPF XXX.100.192-XX) , ex-Prefeito Municipal de Urucurá (AM) , para que, no prazo de quinze dias, a contar do recebimento do ofício citatório, apresente alegações de defesa quanto às ocorrências abaixo indicadas, em razão das condutas especificadas, e/ou recolha, aos cofres do FNDE, as importâncias correspondentes, atualizadas monetariamente a partir das respectivas datas até o efetivo recolhimento, abatendo-se, na oportunidade, as quantias eventualmente ressarcidas, na forma da legislação em vigor:
Irregularidade: não comprovação da boa e regular aplicação dos recursos do Programa Nacional de Apoio ao Transporte do Escolar - PNATE, repassados pelo FNDE ao município de Urucurá (AM) no exercício de 2011;
Ocorrência: Incongruências verificadas na prestação de contas, quanto aos pagamentos declarados e os registros constantes dos extratos bancários da conta específica;
Conduta: apresentar documentação inidônea para comprovar a regular execução dos recursos repassados no âmbito do programa, no exercício considerado;
Dispositivos legais e infralegais violados: art. 17, § 12º, da Resolução CD/FNDE 12/2011;
Nexo de causalidade: a conduta descrita impediu o estabelecimento do nexo causal entre as possíveis despesas efetuadas com os recursos recebidos, no âmbito do instrumento em questão, no período considerado;
Culpabilidade: não há excludentes de ilicitude, de culpabilidade e de punibilidade; é razoável supor que o responsável tinha consciência da ilicitude de sua conduta; era exigível conduta diversa da praticada;
Evidências: extratos bancários (peças 17; 42) ; relação de pagamentos efetuados (peça 14) ;
Débito:
	Data
	Valor (R$) 

	18/11/2011
	8.787,50

	26/11/2011
	50.000,00

15.	Efetuou-se a comunicação pretendida, por meio dos Ofícios 59118/2021 - Secomp-4 e 59119/2021 - Secomp-4, ambos de 26/10/2021 (peças 49 e 50) , remetidos aos endereços do responsável constantes das bases de dados do Tribunal Superior Eleitoral e da Secretaria da Receita Federal (peças 47 e 48, respectivamente) , estando atestada a entrega, ainda efetuada por terceiro.
16.	Não houve resposta, porém o responsável constituiu advogado (peça 52) , o qual pediu vista dos presentes autos (peça 55) . O pleito foi deferido, tendo o causídico acessado o processo (peça 56) . Posteriormente pediu prorrogação de prazo para a apresentação da defesa, a qual foi deferida (peça 54) , alegando a necessidade de produzir as provas que reputava necessárias - as quais não especificou. 
17.	O acesso do advogado aos autos foi verificado em 18/11/2021. Passados mais de 80 dias até esta instrução, não houve manifestação do responsável no feito. 
EXAME TÉCNICO
18.	Nos termos da Resolução TCU 170/2004, a qual disciplina as comunicações processuais no âmbito desta Corte, abaixo reproduzida no excerto pertinente, a prorrogação de prazo para apresentação de defesa, quando deferida, dispensa nova comunicação ao interessado, tendo seu termo inicial o dia seguinte ao final do prazo original (ou anterior, quando já manejada - grifamos) : 
Art. 19. Os prazos para atendimento das comunicações de que trata esta Resolução contam-se em dias corridos a partir da data:
I - constante do documento que comprove a ciência do destinatário, nas hipóteses dos incisos I e II do artigo 3º;
II - da entrega no endereço do destinatário ou do órgão ou entidade, nas hipóteses do § 3º do artigo 4º;
III - de entrega no endereço do destinatário constante do aviso de recebimento, na hipótese do inciso III do artigo 3º;
IV - da publicação do edital no Diário Oficial da União, na hipótese do inciso IV do artigo 3º;
V - da publicação do Acórdão Diário Oficial da União, nos demais casos.
§ 1º Na contagem dos prazos excluir-se-á o dia de início e incluir-se-á o do vencimento.
§ 2º Se o vencimento recair em dia em que não houver expediente na unidade do Tribunal em que deva ser cumprido o ato, o prazo será prorrogado para o primeiro dia útil imediato.
§ 3º A data de início do prazo é contada a partir do primeiro dia em que houver expediente no Tribunal;
§ 4º Os prazos fixados nas comunicações não se suspendem nem se interrompem em razão do recesso do Tribunal previsto no art. 68 da Lei nº 8.443, de 1992.
§ 5º Os acréscimos em publicação e as retificações relativas às comunicações importam no reinício da contagem do prazo.
§ 6º A prorrogação, quando autorizada, contar-se-á a partir do término do prazo inicialmente concedido e independerá da ciência da parte.
19.	Ainda que ausente o agente convocado, pela sua inércia, entende-se exitoso o chamamento, na medida em que proporcionou a oportunidade ao responsável de comparecer aos autos e exercer com plenitude o direito à ampla defesa e ao contraditório gravado na Constituição Federal. O conhecimento da demanda e de suas características é logicamente inequívoca. 
20.	Apesar de regularmente citado, o responsável deixou transcorrer in albis o prazo regimental de 15 dias, que lhe foi concedido para apresentar as suas alegações de defesa, motivo pelo qual se impõe o reconhecimento da revelia de que trata o art. 12, § 3º, da Lei 8.443/1992. Deve ser ressaltado que a forma de contagem de prazos instituída pelo vigente Código de Processo Civil (lei 13.105/2015) , em dias úteis, é inaplicável à processualística de controle externo (Acórdão 2224/2018-TCU-Plenário - Rel. Min. Marcos Bemquerer) , que segue sendo regida pela Resolução TCU 170/2004 nesse particular.
21.	A despeito da aplicação da revelia, devem ser considerados, no entanto, eventuais elementos já constantes dos autos, os quais poderiam, em tese, levar a um juízo favorável ao responsável revel.
22.	Deve-se observar que, nos processos do TCU, a revelia não implica a presunção de que sejam verdadeiras todas as imputações levantadas contra os responsáveis, diferentemente do que ocorre no processo civil, em que o não comparecimento do réu aos autos leva à presunção da verdade dos fatos narrados pelo autor. 
23.	Assim, independentemente da revelia, a avaliação da responsabilidade do agente nos processos desta Corte não prescinde dos elementos existentes nos autos ou para ele carreados, uma vez que são regidos pelo princípio da verdade material (Acórdão 163/2015-TCU-Segunda Câmara - Rel. Min. André de Carvalho; 2.685/2015 - TCU - 2ª Câmara - Rel. Min. Raimundo Carreiro; 2.801/2015 - TCU - 1ª Câmara - Rel. Min. Walton Alencar Rodrigues; 4.340/2015 - TCU - 1ª Câmara - Rel. Min. Weder de Oliveira; e 5.537/2015 - TCU - 1ª Câmara - Rel. Min. Weder de Oliveira) .
24.		Finalizada essa breve retrospectiva, bem como o introito analítico, emergindo na apreciação meritória, reconhece-se que os apontamentos cabíveis e necessários ao deslinde da matéria não são extensos.
25.	Não exsurgiram constatações posteriores que infirmem o entendimento externado pela unidade técnica na abordagem preliminar, não somente porque o responsável não compareceu aos autos para exercício do contraditório, como inexistem nos autos elementos que o favoreçam, não abarcados inicialmente. 
26.	Em se tratando de processo em que a parte interessada não se manifestou acerca das irregularidades imputadas, não há elementos para que se possa efetivamente aferir e reconhecer a ocorrência de boa-fé na conduta do responsável, podendo este Tribunal, desde logo, proferir o julgamento de mérito pela irregularidade das contas, conforme os termos dos §§ 2º e 6º do art. 202 do Regimento Interno do TCU (Acórdão 2064/2011-TCU-Primeira Câmara - Rel. Min. Ubiratan Aguiar; 6.182/2011-TCU - 1ª Câmara - Rel. Min. Weder de Oliveira, 4.072/2010-TCU-1ª Câmara - Rel. Min. Valmir Campelo; 1.189/2009-TCU- 1ª Câmara - Rel. Min. Marcos Bemquerer; 731/2008-TCU-Plenário; Rel. Min. Aroldo Cedraz) .
27.	Quanto à possibilidade de prescrição da pretensão punitiva ou ressarcitória derivada do caso concreto em análise, a instrução preliminar no trecho agora reproduzido no item 13 deste arrazoado já destrinchou a matéria, concluindo pela sua inocorrência no caso concreto. 
CONCLUSÃO
28.	Considerando que: não houve manifestação do conselho municipal encarregado da fiscalização da execução do programa quanto à aplicação dos recursos; foram detectadas inconsistências na prestação de contas, bem como retiradas na conta corrente específica de destinação ignorada, anomalias que fulminam a credibilidade do conjunto documental apresentado para a comprovação da aplicação regular dos recursos; houve quantificação do débito conforme a legislação aplicável, assegurando que o montante apurado não exceda o real valor devido; é inequívoco o conhecimento do chamamento por parte do responsável, mesmo porque constituiu advogado, tendo este acessado o conteúdo dos autos; ainda que ultrapassado largamente o prazo concedido para a apresentação de defesa, o gestor não compareceu aos autos para se defender; não há outros elementos capazes de elidir o débito ou a sua responsabilidade; cabe a decretação da revelia do responsável, sua condenação em débito, o julgamento pela irregularidade das contas e, finalmente, a aplicação da multa capitulada no art. 57 da lei 8.443/92.
PROPOSTA DE ENCAMINHAMENTO
29.	Diante do exposto, submetem-se os autos à consideração superior, propondo:
29.1	considerar revel, para todos os efeitos, o Sr. Fernando Falabella, dando-se prosseguimento ao processo, conforme preceitua o art. 12, § 3º, da Lei 8.443/1992, c/c o art. 202, §8º, do Regimento Interno do TCU;
29.2	julgar irregulares as contas do Sr. Fernando Falabella (CPF XXX.100.192-XX) , com fundamento nos arts. 1º, inciso I, 16, inciso III, alíneas 'b' e 'c', 19, caput, e 23, inciso III, da Lei 8.443/1992, c/c os arts. 1º, inciso I, 209, inciso II, 210 e 214, inciso III, do Regimento Interno do TCU, e condenando-o ao pagamento das importâncias a seguir especificadas e fixando-lhe o prazo de 15 dias, para que comprove, perante este Tribunal, em respeito art. 214, inciso III, alíneas 'a' e 'b', do Regimento Interno do TCU, o recolhimento da dívida aos cofres do Fundo Nacional de Desenvolvimento da Educação, atualizada monetariamente e acrescida de juros de mora, calculados a partir das datas indicadas até a data do efetivo recolhimento e com o abatimento de valores acaso já satisfeitos, nos termos da legislação vigente:
	Data
	Valor (R$) 

	18/11/2011
	8.787,50

	26/11/2011
	50.000,00

Valor atualizado em 12/2/2022: R$ 107.360,20
29.3	aplicar ao Sr. Fernando Falabella a multa prevista no art. 57 da Lei 8.443/1992 c/c o art. 267 do Regimento Interno, com a fixação do prazo de quinze dias, a contar da notificação, para comprovar, perante o Tribunal (art. 214, inciso III, alínea 'a', do Regimento Interno) , o recolhimento da dívida aos cofres do Tesouro Nacional, atualizada monetariamente desde a data do acórdão até a do efetivo recolhimento, se for paga após o vencimento, na forma da legislação em vigor;
29.4	autorizar, desde logo, a cobrança judicial das dívidas, nos termos do art. 28, inciso II, da Lei 8.443/1992, c/c o art. 219, inciso II, do Regimento Interno do TCU, caso não atendida a notificação;
29.5	autorizar, desde logo, se requerido pelo responsável, com fundamento no art. 26, da Lei 8.443/1992, c/c o art. 217 do Regimento Interno do TCU, o parcelamento das dívidas em até 36 (trinta e seis) parcelas, incidindo sobre cada uma, os encargos legais devidos, sem prejuízo de alertá-lo de que, caso opte por essa forma de pagamento, a falta de comprovação do recolhimento de qualquer parcela implicará o vencimento antecipado do saldo devedor, nos termos do art. 26, parágrafo único, da Lei 8.443/1992, c/c o art. 217, §2º, do Regimento Interno do TCU;
29.6	enviar cópia do Acórdão que vier a ser proferido ao FNDE e ao responsável, para ciência, informando que a presente deliberação, acompanhada do Relatório e do Voto que a fundamentam, está disponível para a consulta no endereço www.tcu.gov.br/acordaos, além de esclarecer que, caso requerido, o TCU poderá fornecer sem custos as correspondentes cópias, de forma impressa;
29.7	enviar cópia do Acórdão a ser prolatado, bem como do Relatório e do Voto que o fundamentarem, à Procuradoria da República no Estado do Amazonas, nos termos do § 3º do art. 16 da Lei 8.443/1992 c/c o § 7º do art. 209 do Regimento Interno do TCU, para adoção das medidas cabíveis."
2.	Por meio do parecer transcrito a seguir, o membro do Ministério Público junto a este Tribunal fez considerações adicionais e, ao final, anuiu aos encaminhamentos propostos pela unidade técnica (peça 62) :
"Trata-se de tomada de contas especial (TCE) instaurada pelo Fundo Nacional de Desenvolvimento da Educação (FNDE) em desfavor de Fernando Falabella, prefeito do Município de Urucurá - AM na gestão 2009-2012, em razão da não comprovação da execução dos recursos do Programa Nacional de Apoio ao Transporte Escolar (Pnate) no exercício de 2011. Foram repassados R$ 25.923,66 no exercício, mas houve aplicação também de recursos reprogramados de anos anteriores (peça 7, p. 5) .
2.	O tomador de contas especial concluiu pela imputação de débito correspondente aos valores aplicados no exercício, em face da ausência de parecer conclusivo do Conselho de Acompanhamento e Controle Social (CACS) sobre a prestação de contas (peça 30) . 
3.	No âmbito deste Tribunal, a Secretaria de Controle Externo de Tomada de Contas Especial (Secex-TCE) , por sua vez, realizou a citação do ex-prefeito pela não comprovação da regular aplicação dos recursos em decorrência de 'incongruências verificadas na prestação de contas, quanto aos pagamentos declarados e os registros constantes dos extratos bancários da conta específica' (peças 43-45 e 49-50) . Embora tenha constituído procurador e solicitado prorrogação de prazo para atendimento da citação (peças 52, 53, 55 e 56) , o Sr. Fernando Falabella não apresentou defesa.
4.	Após análise dos elementos constantes dos autos, a unidade técnica propôs julgar irregulares as contas do responsável, condenando-o em débito e aplicando-lhe a multa prevista no art. 57 da Lei 8.443/1992 (peça 59-61) .
5.	Conforme se verifica nos elementos constantes dos autos, as irregularidades que ensejaram a instauração desta TCE ocorreram em 2011 e 2012. Examinam-se, portanto, irregularidades, algumas das quais cometidas há mais de dez anos, o que justifica, em meu sentir, que se apure a incidência da prescrição da pretensão de ressarcimento aos cofres públicos, sobretudo em face da evolução da jurisprudência do Supremo Tribunal Federal (STF) a respeito da matéria.
6.	Registro que, em diversas oportunidades, ao promover minuciosa e detida análise do tema, defendi que a prescrição da pretensão de ressarcimento ao erário deve seguir as regras estabelecidas no Código Civil atualmente vigente. Cito, como exemplo, os pareceres emitidos nos autos do TC Processo 000.012/2020-3, da relatoria do Ministro Vital do Rêgo; do TC Processo 036.485/2019-5, da relatoria do Ministro-Substituto Marcos Bemquerer Costa; do TC Processo 020.232/2017-9, da relatoria do Ministro-Substituto Weder de Oliveira; do TC Processo 031.091/2013-0, da relatoria do Ministro Benjamin Zymler; do TC  Processo 004.030/2017-6, da relatoria do Ministro-Substituto André Carvalho; do TC Processo 029.107/2019-9, da relatoria do Ministro Raimundo Carreiro; do TC  Processo 006.359/2019-1, da relatoria do Ministro Augusto Nardes; do TC Processo 017.162/2007-1, da relatoria do Ministro Aroldo Cedraz; do TC Processo 035.278/2015-3, da relatoria do Ministro-Substituto Augusto Sherman Cavalcanti; do TC Processo 000.071/2020-0, da relatoria do Ministro Jorge Oliveira; do TC Processo 027.487/2017-2, da relatoria do Ministro Walton Alencar Rodrigues; e do TC Processo 018.978/2012-6, da relatoria do Ministro Bruno Dantas.
7.	Nos pareceres lançados nos referidos processos, sustentei que, em razão de seu caráter genérico e da ausência de normas específicas que disciplinassem o assunto, o art. 205 do Código Civil - que constitui a regra geral de prescrição - deve incidir, a priori, em todas as situações para as quais a lei não tenha estabelecido prazo inferior. As normas de direito civil, notadamente as insertas na parte geral do Código Civil, por sua abrangência e estofo em sólidos princípios de direito, devem orientar a aplicação do Direito em todos os ramos, quando não conflitantes com matérias especificamente reguladas. Assim, na inexistência de norma específica para a hipótese, entendo que devem incidir as regras da Lei 10.406/2002.
8.	Compreendo, ademais, que a regra do art. 205 do Código Civil, conquanto inespecífica, é perfeitamente compatível com as normas que, desde muito, regem o procedimento de controle externo. E, neste passo, para que não se afronte a harmonia e o caráter sistêmico de suas normas, o Código Civil também pode e deve servir de parâmetro para o regramento de outras questões, como, por exemplo, e no que couber: as causas de suspensão previstas nos arts. 198 e 200; as causas interruptivas do art. 202, incisos I e VI; o recomeço da contagem do prazo estabelecido no art. 202, parágrafo único; a prescrição intercorrente prevista no art. 202, parágrafo único; os efeitos da interrupção efetuada contra devedor solidário, ex vi do art. 204, § 1º, in fine; o prazo geral de dez anos previsto no art. 205; e, o dever de guarda de documentos de que trata o art. 1.194.
9.	Ciente de que a egrégia Corte de Contas da União continua a adotar a tese da imprescritibilidade da pretensão de ressarcimento (v.g. Acórdão 5236/2020-TCU-Plenário, 11.839/2020-TCU-2ª Câmara, 18/2021-TCU-1ª Câmara e 120/2021-TCU-Plenário) , peço vênias para ratificar o posicionamento externado nos pareceres acima referenciados, de que o exame da ocorrência da prescrição da pretensão de ressarcimento aos cofres públicos - instrumentalizada nos processos de contas que tramitam no TCU - deve ter como parâmetro o prazo geral de prescrição indicado no art. 205 da Lei 10.406/2002, contado a partir da data de ocorrência da irregularidade que deu origem ao débito, em consonância com o art. 189 da mesma lei.
10.	Isso posto, passo ao exame da ocorrência da prescrição da pretensão de ressarcimento no caso concreto. Considerando que as regras aplicáveis à prescrição da pretensão punitiva, nos termos do Acórdão 1441/2016-TCU-Plenário, são as mesmas que ora proponho para a análise da prescrição da pretensão de ressarcimento ao erário; considerando que, in casu, as irregularidades que ensejaram a aplicação de sanção são as mesmas que deram causa à condenação em débito, assim como são as mesmas as causas interruptivas e demais variáveis; entendo cabível a análise em conjunto da ocorrência da prescrição para ambas pretensões.
11.	Tendo tais balizas como parâmetro para o exame da matéria, concluo pela não consumação da prescrição da pretensão de ressarcimento ao erário neste processo. As irregularidades que ensejaram o débito ocorreram em 21/12/2012 (data da apresentação da prestação de contas pelo responsável, que foi anterior à data final estabelecida, de 30/4/2013 - peça 7, p. 3) . Assim, o prazo prescricional de dez anos foi interrompido pelo ato que autorizou as citações dos responsáveis - qual seja, o pronunciamento do titular da Secex-TCE -, expedido em 14/10/2021 (peça 45) .
12.	Quanto ao mérito, anuo à proposta da Secex-TCE de julgar irregulares as contas do responsável, condenando-o em débito e aplicando-lhe a multa prevista no art. 57 da Lei 8.443/1992. Conforme pontuado pela unidade instrutiva, há divergências na prestação de contas apresentada, comprometendo a demonstração da regularidade da aplicação. Para melhor entendimento, reproduzo excerto da instrução de peça 43:
29. Compulsando os extratos bancários (peça 42) da conta corrente específica disponíveis no sistema de registro de contas públicas - RPG, constantes de base de dados custodiada pelo TCU, são percebidas claramente as incongruências entre parte dos pagamentos declarados e os registros documentais da movimentação dos recursos.
30. Consta no documento mencionado a transferência eletrônica do valor referente ao pagamento efetuado à empresa E R Guimarães Movelaria, na data de 18/11/2011 (peça 42, p. 7) , compatível com o registro correspondente na relação de pagamentos efetuados (peça 14, p. 1) . Contudo, não existe registro nos extratos bancários (peça 17, p. 2; peça 42, p. 7) do pagamento declarado (peça 14, p. 1) à empresa O da C de A Soares - EPP (peça 41) , com nome de fantasia de Posto Urucara (peça 40) , no valor de R$ 19.734,40, na data de 13/12/2011.
31. Paralelamente, os extratos bancários documentam a ocorrência de transferência eletrônica, no valor de R$ 50.000,00, na data de 26/5/2011 (peça 42, p. 6) , de destinação ignorada, já que inexiste menção ao histórico respectivo na relação de pagamentos efetuados (peça 14, p. 1)  e nem mesmo identificação de seu beneficiário. (destacamos) 
13.	Assim, tendo em vista a revelia do responsável e não tendo sido trazidos documentos aptos a afastar as irregularidades apontadas, não é possível afastar o débito apurado neste processo.
Diante do exposto, este membro do Ministério Público de Contas junto ao TCU manifesta-se de acordo com o encaminhamento sugerido pela Secex-TCE (peças 59-61) ."
	É o relatório.

Juarez Frazão Rodrigues Junior (5.851/OAB-AM), representando Fernando Falabella.

Procurador Sergio Ricardo Costa Caribé.

TOMADA DE CONTAS ESPECIAL. PROGRAMA NACIONAL DE APOIO AO TRANSPORTE ESCOLAR (PNATE). CITAÇÃO. REVELIA DO RESPONSÁVEL. AUSÊNCIA DE CARACTERIZAÇÃO DA PRESCRIÇÃO PELA REGRA DO CÓDIGO CIVIL E DA LEI 9.873/1999. CONTAS IRREGULARES. DÉBITO. MULTA.

TOMADA DE CONTAS ESPECIAL (TCE)

Secretaria de Controle Externo de Tomada de Contas Especial (SecexTCE).

Examino tomada de contas especial (TCE) instaurada pelo Fundo Nacional de Desenvolvimento da Educação (FNDE) em desfavor de Fernando Falabella, prefeito do Município de Urucurá - AM na gestão 2009-2012, em razão da não comprovação da execução dos recursos repassados pelo Programa Nacional de Apoio ao Transporte Escolar (Pnate) no exercício de 2011.
2.	De acordo com dados extraídos do Sistema Integrado de Prestação de Contas do FNDE - SiGPC (peça 3) e extratos bancários contidos nos autos (peça 17) , os recursos repassados na órbita do programa ao município no exercício correspondente atingiram o montante de R$ 25.923,66, tendo sido repassados em diversas ordens bancárias, no intervalo entre 31/3/2011 e 2/12/2012. 
3.	O tomador de contas especial concluiu pela imputação de débito correspondente aos valores aplicados no exercício, em face da ausência de parecer conclusivo do Conselho de Acompanhamento e Controle Social (CACS) sobre a prestação de contas (peça 30) , o qual motivou a rejeição da execução física (Parecer 2527/2017/COATE/CGAME/DIRAE - peça 9) e da execução financeira (Informação 2235-2016/SEOPC/COPRA/CGCAP/DIFIN-FNDE - peça 6, p. 11-12 e Parecer 845/2018/DAESP/COPRA-CGAPC/DIFIN - peça 21) . 
4.	Nesse último parecer foi incluído não apenas os valores repassados no exercício de 2011, mas também parte daqueles reprogramados do exercício anterior e que teriam sido executados no exercício examinado, perfazendo a quantia total de R$ 58.787,50, assim distribuída conforme os lançamentos nos extratos bancários, sob a responsabilidade do Sr. Fernando Falabella: 
	Data
	Valor (R$) 

	18/11/2011
	8.787,50

	26/11/2011
	50.000,00

5.	No âmbito deste Tribunal, a Secretaria de Controle Externo de Tomada de Contas Especial (Secex-TCE) , por sua vez, realizou a citação do ex-prefeito pela não comprovação da regular aplicação dos recursos em decorrência de "incongruências verificadas na prestação de contas, quanto aos pagamentos declarados e os registros constantes dos extratos bancários da conta específica" (peças 43-45 e 49-50) . 
6.	Embora tenha constituído procurador e solicitado prorrogação de prazo para atendimento da citação (peças 52, 53, 55 e 56) , o Sr. Fernando Falabella não apresentou defesa.
7.	Diante disso, e após a análise dos elementos constantes dos autos, a unidade técnica propõe considerá-lo revel, nos termos do art. 12, § 3º, da Lei 8.443/1992, julgar irregulares as suas contas, condenando-o em débito e aplicando-lhe a multa prevista no art. 57 da Lei 8.443/1992.
8.	Acompanho as conclusões e encaminhamentos da SecexTCE, cujos fundamentos adoto como minhas razões de decidir, os quais também contaram com a anuência do membro do Ministério Público junto a este Tribunal (MPTCU) , sem prejuízo dos breves comentários que faço a seguir.
9.	De plano, registro que o montante do débito atualizado para a data referencial de 1/1/2017 totaliza R$ 83.337,16, superior, portanto, ao limite para prosseguimento desta TCE, conforme Instrução Normativa TCU 71/2012, com as alterações preconizadas pela Instrução Normativa TCU 76/2016, art. 6º, inciso I, e 19.
10.	A despeito da revelia verificada, devem ser considerados eventuais elementos já constantes dos autos, os quais poderiam, em tese, levar a um juízo favorável ao responsável.
11.	Nesse sentido, a unidade técnica buscou, entre os documentos constantes nos autos, elementos capazes de elidir a irregularidade apontada. Contudo, o responsável não compareceu até então aos autos para exercício do contraditório, inexistindo, por conseguinte, elementos que o favoreçam.
12.	Por último, em relação aos prazos prescricionais, a SecexTCE verificou não estar caracterizada sua prescrição tanto pela regra do Código Civil (prescrição decenal) , uniformizada pelo Acórdão 1441/2016-TCU-Plenário, como pela regra da Lei 9.873/1999 (prescrição quinquenal) . A avaliação realizada pela área técnica do TCU foi ratificada também pelo Parquet em seu parecer, que transcrevi no relatório que acompanha este voto.
	Ante o exposto, VOTO por que este Colegiado adote a minuta de acórdão que ora submeto à avaliação.
TCU, Sala das Sessões, em 2 de agosto de 2022.
Ministro JOÃO AUGUSTO RIBEIRO NARDES 
Relator